【裁判字號】    94,訴,322
【裁判日期】    950630
【裁判案由】    拆屋還地
【裁判全文】
臺灣宜蘭地方法院民事判決               94年度訴字第322號
原      告  祭祀公業林本源即管理人林瀚東
訴訟代理人  林正欣律師
被      告  甲○○
當事人間拆屋還地事件，本院業於民國95年6月20日言詞辯論終
結，判決如下：
    主      文
被告應將坐落宜蘭縣五結鄉○○段九一七地號土地上，如附圖所
示Ａ部分、面積一九四‧八二平方公尺之磚造房屋，編號Ｂ部分
、面積三三‧四三平方公尺之鐵皮屋，編號Ｃ部分、面積二六‧
八八平方公尺之雨遮，編號Ｄ部分、面積一‧二三平方公尺之鐵
架雨遮，暨編號Ｅ部分、面積０‧四九平方公尺之鐵架鐵門均予
拆除，並將上揭土地返還原告。
訴訟費用由被告負擔。
本判決於原告以新台幣伍拾壹萬伍仟元供擔保後，得假執行。
    事實及理由
一、原告起訴主張之意旨：坐落宜蘭縣五結鄉○○段917 地號、
    面積1832.44 平方公尺土地為祭祀公業林本源所有，原告係
    該祭祀公業現任管理人。兩造於民國89年就系爭土地簽立土
    地租賃契約，約定原告將前揭土地、面積495.9 平方公尺之
    土地範圍出租與被告，租期自90年1月1日起至91年12月31日
    止，租金為每年新台幣（下同）27,968元。被告並已在系爭
    土地上興建如附圖所示Ａ面積194.82平方公尺之磚造房屋，
    編號Ｂ面積33.43平方公尺之鐵皮屋，編號Ｃ面積26.88平方
    公尺之雨遮，編號Ｄ面積1.23平方公尺之鐵架雨遮，編號Ｅ
    部份面積0.49平方公尺之鐵架鐵門等地上物。惟被告於租賃
    期間並未依約繳納租金，且系爭租約之租賃期間已經屆滿，
    雙方租賃關係消滅，且雙方業已在租賃契約書上約定「租期
    屆滿時，租賃關係即行終止，不另通知」，故本件於租期屆
    滿後並無視為不定期租賃之情事。從而被告所興建前開地上
    物，已無占有土地之合法權源，然屢經原告催討，被告均置
    之不理，為此爰依民法第767 條之法律關係訴請被告拆屋還
    地。並聲明請求：(一)被告應將坐落宜蘭縣五結鄉○○段 917
    地號土地上，如附圖所示Ａ面積194.82平方公尺之磚造房屋
    ，編號Ｂ面積33.43平方公尺之鐵皮屋，編號Ｃ面積26.88平
    方公尺之雨遮，編號Ｄ面積1.23平方公尺之鐵架雨遮，編號
    Ｅ部份面積0.49平方公尺之鐵架鐵門等地上物予以拆除，並
    將上揭土地返還原告。(二)原告並願供擔保請准宣告假執行。
二、被告則以：系爭土地上如附圖所示Ａ、Ｂ、Ｃ、Ｄ、Ｅ等地
    上物確為被告所有暨占有使用。然被告業已承租該筆土地長
    達3、40 年，期間亦經原告調漲租金，故被告希望繼續承租
    該筆土地。至於原告提出之土地租賃契約書雖為被告所簽立
    ，但於契約到期後，原告應向被告詢問是否願意繼續承租，
    且如經詢問，被告自當願意再為承租，然原告迄今未曾詢問
    過被告，從而系爭契約之租期應尚未屆至，且被告既仍願意
    繼續承租土地，系爭地上物自無庸予以拆除。倘原告仍執意
    收回土地，則應補償被告等語置辯。並聲明請求：駁回原告
    之訴及假執行之聲請。
三、兩造不爭執之事實：
    原告主張坐落宜蘭縣五結鄉○○段917地號、面積1832.44平
    方公尺土地為祭祀公業林本源所有，原告係該祭祀公業現任
    管理人。又被告與原告間就上揭土地數次訂有土地租賃契約
    ，約定由被告承租該土地面積495.9平方公尺之範圍，雙方
    最後一次續訂租賃契約書所約定之租期係自90年1月1日起至
    91年12月31日止，租金為每年27,968元。被告並於系爭土地
    上興建如附圖所示Ａ面積194.82平方公尺之磚造房屋，編號
    Ｂ面積33.43平方公尺之鐵皮屋，編號Ｃ面積26.88平方公尺
    之雨遮，編號Ｄ面積1.23平方公尺之鐵架雨遮，編號Ｅ部份
    面積0.49平方公尺之鐵架鐵門等建物或地上物之事實，已據
    原告提出土地謄本、土地租賃契約等件為證（參卷第6、7頁
    ），復經本院勘驗現場並囑託宜蘭縣羅東地政事務所測量屬
    實，製有勘驗筆錄、複丈成果圖及照片附卷可稽（見卷第39
    -42頁），復未經被告爭執，自堪認為真正。
四、本件之爭點及法院之判斷：
    然原告主張兩造所立土地租賃契約書業已屆期，被告所有之
    前揭地上物已無占有土地之權源等節，因為被告所否認，是
    經本院與兩造整理後，確認本件應審酌之爭點厥為：被告所
    有如複丈成果圖所示Ａ、Ｂ、Ｃ、Ｄ、Ｅ等建物或地上物是
    否有占用系爭土地之合法權源？（見卷第84頁）茲就此項爭
    點判斷如下：
  1.按以無權占有為原因請求返還所有物之訴，被告對原告就其
    物有所有權存在之事實無爭執，而僅以非無權占有為抗辯者
    ，原告於被告無權占有之事實，無舉證責任。被告應就其取
    得占有，係有正當權源之事實證明之。如不能證明，則應認
    原告之請求為有理由（最高法院72年度臺上字第1552號判決
    參照）。經查，被告對於原告為系爭五結鄉○○段917 地號
    土地之管理人，土地上如附圖所示Ａ、Ｂ、Ｃ、Ｄ、Ｅ等建
    物或地上物係為被告所有等情，因不爭執，被告自應就其占
    有系爭土地係具正當權源乙事證明之。
  2.次按租賃期限屆滿後，承租人仍為租賃物之使用收益，而出
    租人不即表示反對之意思者，視為以不定期限繼續契約，民
    法第451 條固定有明文。惟該條文所謂租期屆滿須即表示反
    對之意思，始生阻止續租之效力，意在防止出租人於租期屆
    滿後，明知承租人就租賃物繼續使用收益而無反對之表示，
    過後忽又主張租賃關係消滅，使承租人陷於窘境，並非含有
    必須於租期屆滿時，始得表示反對之意義存在。故於訂約之
    際，訂明期滿後絕不續租，或續租應另訂契約者，仍難謂不
    發生阻止續約之效力，最高法院著有55年度台上字第276 號
    判例可稽。查兩造間所立土地租賃契約之租期係自90年1月1
    日起至91年12月31日止，此有土地租賃契約書可稽（卷第 7
    頁），故原告主張該租賃關係已因租期屆至而消滅乙節，並
    非無據。且觀諸前開租賃契約書第2 條之約定，業已載明：
    「本租約為定期租賃契約，其期間自民國九十年一月一日起
    至民國九十一年十二月三十一日止。『租期屆滿時，租賃關
    係即行終止，甲方（即原告）不另通知。』」等字，可認是
    項租賃雖定有期限，但於訂約之際，因已訂明期滿後如欲續
    租應另訂契約，揆諸前揭判例意旨，自足生阻止續約之效力
    ，且被告又不否認於系爭租賃契約之期限屆滿後，並未與原
    告再為續約之事實，從而被告抗辯於租期屆滿後，原告應詢
    問被告願意承租，否則雙方應視為仍有租賃關係存在云云，
    自非可採。
  3.此外，被告無法再就系爭建物或地上物取得占有係基於租賃
    關係或其他合法權源等事提出其他事證以實其說，原告基此
    主張被告所有如附圖所示之建物暨地上物均係無權占有系爭
    土地，應屬有據。
五、綜上所述，被告就其所有如附圖所示之地上物，因無法證明
    具有正當占有之權源，從而原告本於民法第767 條之法律關
    係，訴請被告應將系爭五結鄉○○段917 地號土地上，如附
    圖所示編號Ａ面積194.82平方公尺之磚造房屋，編號Ｂ面積
    33.43平方公尺之鐵皮屋，編號Ｃ面積26.88平方公尺之雨遮
    ，編號Ｄ面積1.23平方公尺之鐵架雨遮，編號Ｅ部份面積0.
    49平方公尺之鐵架鐵門等地上物予以拆除，並將上揭土地返
    還原告，洵屬有理，應予准許。
六、假執行之宣告：原告陳明願供擔保，聲請宣告假執行，核無
    不合，爰酌定相當之金額擔保之。
七、裁判費負擔之依據：依民事訴訟法第78條。
中    華    民    國    95    年    6    月    30    日
                  臺灣宜蘭地方法院民事庭
                      法  官  邱景芬
正本與原本無異。
如不服本判決應於判決送達後20日內提出上訴狀（須附繕本）。
中    華    民    國    95    年    6     月    30    日
                      書記官  邱美龍


司法院資訊處製作；財團法人民間司法改革基金會備份。
